臺灣臺南地方法院行政訴訟判決
110年度交字第160號

原      告  林銘翔  


被      告  高雄市政府交通局

代  表  人  張淑娟  
上列當事人間交通裁決事件，原告不服被告110年6月28日高市交
裁字第32-SX0000000號裁決，提起行政訴訟，本院判決如下：
    主  文
一、原告之訴駁回。
二、訴訟費用新臺幣參佰元由原告負擔。
    事實及理由
一、程序事項：被告受合法通知，無正當理由未於言詞辯論期日
    到場，依行政訴訟法第236條、第218條，準用民事訴訟法第
    385條第1 項前段規定，經核無民事訴訟法第386條各款所列
    情形，爰依原告聲請，准由其一造辯論而為判決。
二、事實概要：
　㈠原告駕駛OOOOOOOO號自用小客貨車（下稱系爭汽車）於110年
    3月1日17時55分，在臺南市歸仁區台86線橋下便道發生交通
    事故，復經臺南市政府警察局歸仁分局依道路交通事故初步
    分析研判肇事原因（或違規事實）查證結果為「在多車道左
    轉彎，不先駛入內側車道」交通違規，遂由該分局警員梁振
    航於110年3月1日依職權舉發，填掣南市警交字第SX0000000
    號舉發違反道路交通管理事件通知單，違規通知單由原告當
    場簽收完成送達在案，並登錄公路監理資訊系統列管。
  ㈡原告於110年4月20日提出陳述，經舉發機關查復：舉發無誤
    。原告仍不服，向被告申請裁決，被告洵依據道路交通管理
    處罰條例（以下簡稱處罰條例）第45條第1項第4款、第63條
    第1項規定暨違反道路交通管理事件統一裁罰基準及處理細
    則（以下稱處理細則）第45條規定，開立裁決書裁處原告「
    罰鍰新臺幣600元整，並記違規點數1點」。上開裁決書於11
    0年6月29日由原告同居人簽收完成送達。原告不服，遂向本
    院提起本件行政訴訟。　
三、原告主張略以：原告以其於迴轉道中被一自小客車從後追撞
    ，對造搶快而員警無視後方追撞事實，原告從最外側至內線
    時皆有打方向燈，該路段無標示雙白線，最內車道也非左轉
    專用道…云云申辯，並聲明：原處分撤銷，訴訟費用由被告
    負擔。
四、被告答辯則以：
  ㈠按處罰條例第7條第1項規定：「道路交通管理之稽查，違規
    紀錄，由交通勤務警察，或依法令執行交通稽查任務人員執
    行之。」另處理細則第6條第2項規定：「公路主管及警察機
    關就其主管業務，查獲違反道路交通管理之行為者，應本於
    職權舉發或處理之。」同細則第11條第1項第1款規定：「行
    為人有本條例之情形者，應填製舉發違反道路交通管理事件
    通知單（以下簡稱通知單），並於被通知人欄予以勾記，其
    通知聯依下列規定辦理：一、當場舉發者，應填記駕駛人或
    行為人姓名、性別、出生年月日、地址、身分證統一編號及
    車主姓名、地址、車牌號碼、車輛種類。被查獲之駕駛人或
    行為人為受處分人時，應於填記通知單後將通知聯交付該駕
    駛人或行為人簽名或蓋章收受之」。另處罰條例第7條之2所
    稱當場舉發或逕行舉發，係指對於非交通事故之攔檢稽查，
    含當場不能或不宜攔截製單之舉發態樣，並未排除其他依法
    得舉發之態樣，同條例第92條第4項復將舉發之相關程序授
    權交通部會同內政部定之。而交通部、內政部會銜修正發布
    之處理細則第11條規定則僅係規範上述2種舉發通知聯應如
    何填製之規定，除此之外，主管業務人員受理案件時查獲違
    規之「職權舉發」，亦為依法舉發之一種，此觀諸前揭處理
    細則第6條第2項規定：「公路主管及警察機關就其主管業務
    ，查獲違反道路交通管理之行為者，應本於職權舉發或處理
    之」自明。另處理細則第15條第1項第3款規定：「道路交通
    事故肇事原因無法立即查明，需經研判分析或鑑定始確認有
    違反本條例之行為，其應到案之日期距舉發日為30日」業已
    闡明交通事故事後依「職權舉發」之態樣，並明定到案日期
    。又依95年7 月10日內政部、交通部、行政院衛生署會銜修
    正發布之道路交通事故處理辦法第10條規定略以：警察機關
    對道路交通事故現場，應詳加勘察、蒐證、詢問關係人，據
    以分析研判；92年11月4 日內政部警政署修正發布之道路交
    通事故處理規範第18點規定略以：交通事故有關當事人之違
    規行為，由審核小組審核後製單舉發，或由審核小組將肇事
    原因分析與研判結果通知原處理單位後，由原處理單位製單
    舉發。均益加彰顯道路交通事故發生後，警察機關對肇事原
    因分析研判並依職權予以製單舉發之規定甚明。再者，依處
    理細則第11條規定，逕行舉發應於通知單上填註車牌號碼、
    車輛種類、車主姓名及地址，並於通知單上方空白處加註逕
    行舉發之文字，故逕行舉發之對象為汽車所有人；而審核小
    組於初步分析研判後掣單舉發對象則為實際之違規駕駛人。
    職是，有關道路交通事故經警察機關研判分析，認有違反道
    路交通管理處罰條例之行為而製單舉發，係屬「職權舉發」
    ，與處罰條例第7條之2逕行舉發之要件不同。次按處罰條例
    第63條第1項規定係指駕駛人有違反道路交通管理處罰條例
    除罰鍰外應併予記點處分時之總規範，其違規記點係以列舉
    處罰條例方式規定於該條款內，性質上係屬於罰鍰(主罰)外
    之其他種類行政罰(從罰)。再按「汽車駕駛人轉彎或變換車
    道時，有在多車道右轉彎，不先駛入外側車道，或多車道左
    轉彎，不先駛入內側車道者，處新臺幣600元以上 1,800元
    以下罰鍰。」、「汽車駕駛人有第48條情形之一者，除依原
    條款處罰鍰外，並記違規點數一點。」處罰條例第45條第1
    項第9款、第63條第1項第1款已明確規定。
  ㈡卷查本件違規事實，有臺南市政府警察局歸仁分局110年8月3
    日南市警歸交字第OOOOOOOOOO號函、110年6月15日南市警歸
    交字第OOOOOOOOOO號函、交通事故初步分析研判表、交通事
    故現場圖、調查報告表與談話紀錄表附卷可稽（證三），揆
    諸最高行政法院104年度判字第558號判決意旨，交通主管機
    關就交通違規之舉發，依處罰條例及處理細則之規定，除當
    場舉發及逕行舉發外，就查獲違反道路交通管理之行為者，
    應可本於職權舉發。故原告違規事實洵堪認定，舉發程序亦
    無違誤。原告雖辯稱：「迴轉道中被一自小客車從後追撞，
    對造搶快而員警無視後方追撞事實，原告從最外側至內線時
    皆有打方向燈，該路段無標示雙白線，最內車道也非左轉專
    用道」，惟按道路交通安全規則第102條第1項第5款規定略
    以：「汽車行駛至交岔路口，其左轉彎時，應距交岔路口30
    公尺前顯示方向燈或手勢，換入內側車道或左轉車道，行至
    交岔路口中心處左轉。」復經檢視採證影片(OOOOOOOO行車
    紀錄器，訴外人車輛)可見，影片時間00:00:11-原告車輛右
    轉行駛台86線，而車道配置為內側車道劃設「指示直行與左
    轉彎」標線、中線車道劃設「指示直行」標線、外側車道劃
    設「指示直行」標線；00:00:14-原告開啟左側方向燈欲變
    換至內側車道左轉，訴外人車輛亦變換至內側車道，兩車發
    生碰撞。依前揭說明，原告違規事實應無疑義。原告再辯稱
    「對造搶快而員警無視後方追撞事實」，惟按交通違規行政
    爭訟之舉證責任原理，非如刑事案件中應超越任何合理懷疑
    始可為有罪判決之嚴格程度，而係應與民事訴訟之舉證責任
    原理相類似，亦即，基本上應就行政機關與人民所各自主張
    有利於己之事實，分配其應盡之舉證責任，而非逕予適用刑
    事訴訟法之「無罪推定」原則。此觀諸行政訴訟法第136條
    規定，行政訴訟程序準用民事訴訟法第277條舉證責任分配
    原則之立法意旨，即可明瞭（臺灣高等法院臺中分院97年度
    交抗字第962號裁定意旨參照）。是處罰條例科處行政罰事
    件，依據公法爭議之舉證責任分配法則，固應先由行政機關
    就其業已履踐相關正當法律程序，以及人民應受處罰之客觀
    違反法令行為，負證明之責，惟原告就行政機關已為相當證
    明之前開事項，若主張欠缺主觀歸責條件或為其他抗辯，亦
    須就其所辯提出反證。是縱原告對臺南市政府警察局歸仁分
    局交通事故初步分析研判表之肇事責任分析尚有疑義，惟原
    告於知悉上情後迄今均未依法定程序（例如提出行車事故鑑
    定）反駁該事故初步分析研判表之有效性並獲致「原告無肇
    事責任」之法律效果，自難單以原告對於法規命令之個人見
    解即率以推翻調查報告證據，亦無從解免原告之違規行為。
    是原告於違規通知單所述時間、地點確有「在多車道左轉彎
    ，不先駛入內側車道」之違規事實，被告據以裁處，自屬有
    據。
　㈢被告並聲明：原告之訴駁回，訴訟費用由原告負擔。
五、本件事實概要欄所載之事實，除後列爭點外，業經兩造各自
    陳述在卷，兩造並分別提出如附表所示之證據。本件爭點厥
    為：原告是否有「在多車道左轉彎，不先駛入內側車道」之
    違規行為？
六、本院之判斷：
   ㈠應適用法令：
　⒈道路交通管理處罰條例：
　　⑴第7條之1第1、2、3項：（第1項）汽車駕駛人之行為有下
      列情形之一，當場不能或不宜攔截製單舉發者，得逕行舉
      發：一、闖紅燈或平交道。二、搶越行人穿越道。三、在
      道路收費停車處所停車，不依規定繳費。四、不服指揮稽
      查而逃逸，或聞消防車、救護車、警備車、工程救險車、
      毒性化學物質災害事故應變車之警號不立即避讓。五、違
      規停車或搶越行人穿越道，經各級學校交通服務隊現場導
      護人員簽證檢舉。六、行經設有收費站、地磅之道路，不
      依規定停車繳費或過磅。七、經以科學儀器取得證據資料
      證明其行為違規。（第2項）前項第七款之科學儀器應採
      固定式，並定期於網站公布其設置地點。但汽車駕駛人之
      行為屬下列情形之一者，不在此限：一、蛇行、危險方式
      駕車或二輛以上之汽車競駛或競技。二、行駛路肩。三、
      違規超車。四、違規停車而駕駛人不在場。五、未依規定
      行駛車道。六、未依規定變換車道。七、未保持安全距離
      。八、跨越禁止變換車道線或槽化線。九、行車速度超過
      規定之最高速限或低於規定之最低速限。十、汽車駕駛人
      或乘客未依規定繫安全帶。十一、機車駕駛人或附載座人
      未依規定戴安全帽。（第3項）對於前項第九款之違規行
      為，採用固定或非固定式科學儀器取得證據資料證明者，
      於一般道路應於100公尺至300公尺間，於高速公路、快速
      公路應於300公尺至1000公尺間，明顯標示之；其定點當
      場攔截製單舉發者，亦同。
　　⑵第45條第1項第4款：汽車駕駛人，爭道行駛有下列情形之
      一者，處600元以上1,800元以下罰鍰：四、在多車道不依
      規定駕車。
　　⑶第63條第1項第1款：汽車駕駛人有下列各款所列條款之一者，除依原條款處罰鍰外，並予記點：一、有…、第45條、…情形之一者，各記違規點數1點。
　⒉道路交通安全規則第102條第1項第5款：汽車行駛至交岔路口
    ，其行進、轉彎，應依下列規定：五、左轉彎時，應距交岔
    路口三十公尺前顯示方向燈或手勢，換入內側車道或左轉車
    道，行至交岔路口中心處左轉，並不得占用來車道搶先左轉
    。
　⒊道路交通標誌標線號誌設置規則：
　　⑴第188條第1、2項：（第1項）指向線，用以指示車輛行駛
      方向。以白色箭頭劃設於車道上。本標線設於交岔路口方
      向專用車道上與禁止變換車道線配合使用時，車輛須循序
      前進，並於進入交岔路口後遵照所指方向行駛。（第2項
      ）本標線之式樣，依其目的規定如下：一、指示直行：直
      線箭頭。二、指示轉彎：弧形箭頭。三、指示直行與轉彎
      ：直線與弧形合併之分岔箭頭。四、指示轉出車道：弧形
      虛線箭頭。
　　⑵第182條第1、2項：（第1項）車道線，用以劃分各線車道
      ，指示車輛駕駛人循車道行駛。（第2項）本標線為白虛
      線，線段長4公尺，間距6公尺，線寬10公分。
　　⑶第167條第1項、第2項：（第1項）禁止變換車道線，用以
      禁止行車變換車道。設於交通特別繁雜而同向具有多車道
      之橋樑、隧道、彎道、坡道、接近交岔路口或其他認為有
      必要之路段，並得於禁止變換車道處之起點路面，標繪黃
      色「禁止變換車道」標字。（第2項）本標線分雙邊禁止
      變換車道線及單邊禁止變換車道線兩種。雙邊禁止變換車
      道線，為雙白實線，其線型尺寸與分向限制線同；單邊禁
      止變換車道線，為白實線配合白虛線，虛線與實線間隔一
      ○公分，在實線一面之車輛禁止變換車道，在虛線一面之
      車輛允許變換車道。連續禁止變換車道路段，其間隔不足
      一二○公尺者，得視需要啣接設置之。
  ㈡就原告於110年3月1日17時55分，駕駛系爭汽車在臺南市歸仁
    區台86線橋下便道，有「在多車道左轉彎，不先駛入內側車
    道」違規行為，被告機關提出有臺南市政府警察局歸仁分局
    110年8月3日南市警歸交字第OOOOOOOOOO號函、110年6月15
    日南市警歸交字第OOOOOOOOOO號函、交通事故初步分析研判
    表、交通事故現場圖、調查報告表、談話紀錄表及原告陳述
    單各乙份、光碟1片等件為證（本院卷第67至103頁）。依據
    舉發交通違規申訴案件答辯書記載（本院卷第95頁），舉發
    員警本件舉發違規係因：「職於110年03月01日18時00前往
    臺南市歸仁區台86線橋下便道處理交通事故，到達現場時，
    發現為二部自小客車發生碰撞，經檢閱二部自小客車之行車
    紀錄器發現其中一部自小客車OOOOOOOO左轉彎時，未依規定
    駛入最内側車道，明顯違規，故職依規定告發」。又經檢視
    道路交通事故現場圖及交通事故現場圖（本院卷第69、85至
    93頁），原告駕駛系爭汽車行經臺南市歸仁區台86線橋下便
    道時，係沿繪製有指示直行之直線箭頭標線之中線車道行駛
    至迴轉道前方時左轉，與行駛於繪製有指示左轉及直行之左
    轉弧形及直線箭頭標線內側車道之訴外人王ＯＯ駕駛之OOOOOO
    OO號汽車發生碰撞。而原告於事故後其描述其駕駛狀態為：
    「（問：肇事前行進方向、車道及肇事經過情形？）答：我
    駕駛OOOOOOOO號自小客車，沿台86線橋下便道中間車道北往
    南直行，行經台86線橋下便道迴轉道前時，當時我打左轉方
    向燈要左轉進入台86線橋下便道迴轉道時，與一部自小客車
    發生碰撞。」，而訴外人王ＯＯ之描述則為：「（問：肇事前
    行進方向、車道及肇事經過情形？）答：我駕駛OOOOOOOO號
    自小客車，行駛台86線橋下便道最外側車道北往南直行，當
    時我變換車道至最内側車道時，突然有個黑影從我右前方左
    轉，我發現時我剎車不及。」，此有原告及訴外人之道路交
    通事故談話紀錄表（本院卷第81至84頁）可稽。
　㈢又本院當庭勘驗被告機關提出之光碟內容，勘驗結果：「
　　⒈『OOOOOOOO行車紀錄器.AVI』影片檔：本段影片長21秒，為
      訴外人車上之行車記錄器所拍攝。影片一開始之畫面時間
      為103年5月11日20時49分51秒（該時間顯未校正，下不記
      載畫面時間）。影片開始時，系爭汽車行駛於訴外人汽車
      前方，此時可見到系爭汽車車號為「OOOOOOOO號」。此二
      車沿正沿台南市歸仁區中山路二段往關廟方向行駛。影片
      3至12秒處，系爭汽車與訴外人汽車右轉臺86線橋下便道
      。轉至臺86線橋下便道後，該處路段共分為內、中、外三
      線道，依照路面標線指示，內線車道為左轉、直行車道，
      其餘中、外線車道均為直行車道。訴外人汽車欲左轉迴轉
      道，遂於影片16秒先切入內線車道，而同時系爭汽車不依
      規定及標線指示，有先駛入內側車道左轉，逕從中線車道
      直接左轉迴轉道確有『在多車道左轉彎，不先駛入內側車
      道』違規行為，因而兩車遂於影片第18秒處於迴轉道入口
      處發生碰撞，碰撞後影片即結束。
    ⒉『OOOOOOOO行車紀錄器.AVI』影片檔部分：本段影片長度7秒
      ，為系爭汽車之行車記錄器所拍攝，影片一開始之畫面時
      間為110年3月1日17時55分30秒（下略記載分、秒數）。
      影片最初為原告駕駛系爭汽車從歸仁區中山路2段又轉臺8
      6線橋下便道後之畫面，該處路段共分為內、中、外三線
      道，依照路面標線指示，內線車道為左轉、直行車道，其
      餘中、外線車道均為直行車道。影片1至3秒（畫面時間55
      分31至33秒），系爭汽車沿中線車道直行至迴轉道入口前
      方，直接從中線車道直接左轉進入迴轉道內，而不依規定
      及標線指示，先駛入內側車道左轉，確有『在多車道左轉
      彎，不先駛入內側車道』違規行為。影片4秒（畫面時間55
      分34秒）至影片結束，為系爭汽車與訴外人汽車發生碰撞
      至靜止之狀態。」
　　上開內容有本院110年12月29日言詞辯論筆錄在卷可稽。是
    依上開內容明確可知，原告駕駛系爭汽車行駛台86線道橋下
    便道處如欲左轉迴轉道，依道路交通安全規則第102條第1項
    第5款之規定，以及道路交通標誌標線號誌設置規則第188條
    第1、2項標線之指示，於距交岔路口30公尺前即顯示方向燈
    換入內側車道，惟原告卻從標示直行指示標線之中線車道，
    貿然跨越內側車道左轉彎之行為，故有「在多車道左轉彎，
    不先駛入內側車道」違規行為無誤。至於原告以系爭路段處
    ，內側車道與中線車道間係繪設白虛線之車道線，而非雙白
    實線之禁止變換車道線，故其可從中線車道直接左轉云云。
    惟白虛線之車道線僅係容許車輛可以任意變換車道，並非容
    許可以從中、外線車道直接跨多車道轉彎，況系爭路段繪製
    有箭頭之指向線，原告行駛之中線車道僅得直行，行駛至迴
    轉道路口時，最多僅容許原告變換車道至內側或外側車道後
    繼續直行，原告如欲左轉，則依道路交通安全規則第102條
    第1項第5款規定及指向線指示，應事先駛入內側車道才可左
    轉，並不允許原告直接從中線車道跨越內側車道左轉，原告
    對於車道線之理解，實有誤會，故原告以系爭路口未繪設雙
    白實線，即可直接左轉云云，並無理由。
 　㈣綜上所述，原告於110年3月1日17時55分，駕駛系爭汽車行
     經臺南市歸仁區台86線橋下便道處，確有「在多車道左轉
     彎，不先駛入內側車道」違規行為，被告依照道路交通管
     理處罰條例第45條、第63條第1項第1款之規定，裁處原告
     罰鍰600元，並記違規點數1點，揆諸首揭規定，原處分並
     無違法，原告訴請撤銷為無理由，應予駁回。
六、本件第一審裁判費為300元，應由原告負擔，爰確定第一審
    訴訟費用額如主文第2項所示。
據上論結，本件原告之訴為無理由，依行政訴訟法第237條之8第
1項、第98條第1項前段，判決如主文。
中　　華　　民　　國　　111 　年　　1　　月　　12　　日
　　　　　　　　　行政訴訟庭　法　官　侯明正
上為正本係照原本作成。
如不服本判決，應於判決送達後20日內，向本院提出上訴狀並表
明上訴理由（原判決所違背之法令及其具體內容或依訴訟資料可
認為原判決有違背法令之具體事實），其未載明上訴理由者，應
於提出上訴後20日內向本院補提理由書（上訴狀及上訴理由書均
須按他造人數附繕本，如未按期補提上訴理由書，則逕予駁回上
訴），並應繳納上訴裁判費新臺幣750元。
中　　華　　民　　國　　111 　年　　1　　月　　12　　日
　　　　　　　　　　　　　　　書記官　陳世明

證據清單：
一、原告提出：   原證1 被告機關110年6月28日高市交裁字第32-SX0000000號裁決書 17頁 原證2 原告加註意見之肇事地點GOOGLE地圖照片9幀 19-23頁 原證3 被告機關110年6月29日高市交裁決字第OOOOOOOOOO0號函 25頁 原證4 臺南市政府警察局歸仁分局110年6月15日南市警歸交字第OOOOOOOOOO號函、交通事故現場圖及行車紀錄器翻拍照片4幀 27-33頁 原證5 原告拍攝事故地點處其他車輛行駛狀態之照片 35-39頁 二、被告提出：   被證1 舉發機關110年3月1日南市警交字第SX0000000號舉發通知單 61頁 被證2 被告機關109年10月15日高市交裁字第32-SX0000000號裁決書及送達證書 63-65頁 被證3 臺南市政府警察局歸仁分局110年8月3日南市警歸交字第OOOOOOOOOO號函、110年6月15日南市警歸交字第OOOOOOOOOO號函、交通事故初步分析研判表、交通事故現場圖、調查報告表、談話紀錄表及原告陳述單各乙份（含光碟1片） 67-103頁